ACORDAO-COMPLETO-2482246

ACÓRDÃO 48/2022 ATA 1/2022 - SEGUNDA CÂMARA

VISTOS, relatados e discutidos estes autos de tomada de contas especial instaurada pelo então Ministério da Cultura em desfavor da Mondo Caos Academia de Atores e Produções Artísticas Ltda., além de Fábio Luís Vieira Glingani como dirigente dessa entidade, diante da omissão no dever de prestar contas dos recursos federais captados por meio do incentivo fiscal aportado em função da "Lei Rouanet" sob o valor original de R$ 1.004.870,00 no âmbito do Pronac n.º 10-11284 em prol da realização do projeto intitulado como "Mente Mentira - turnê nacional - I fase", tendo a vigência do referido projeto cultural sido inicialmente estipulada para o período de 24/12 a 31/12/2010;
ACORDAM os Ministros do Tribunal de Contas da União, reunidos na Sessão da 2ª Câmara, ante as razões expostas pelo Relator, em:
9.1. rejeitar as alegações de defesa apresentadas pela Mondo Caos Academia de Atores e Produções Artísticas Ltda., além de Fábio Luís Vieira Glingani;
9.2. julgar irregulares as contas da Mondo Caos Academia de Atores e Produções Artísticas Ltda., além de Fábio Luís Vieira Glingani, nos termos dos arts. 16, III, alíneas "a", "b" e "c", com o § 2º, "b", e 19, caput, da Lei n.º 8.443, de 1992, para condená-los, solidariamente, ao pagamento do correspondente débito, com a atualização monetária e os juros de mora calculados desde as datas informadas até o efetivo recolhimento, fixando-lhes o prazo de 15 (quinze) dias, contados da notificação, para que comprovem perante o Tribunal, nos termos do art. 214, III, "a", do RITCU, o recolhimento da referida dívida em favor do Fundo Nacional de Cultura, na forma da legislação em vigor, sob as seguintes condições:
	Data de Ocorrência
	Valor Histórico (em R$) 

	15/3/2011
	237.104,00

9.3. aplicar em desfavor de Fábio Luís Vieira Glingani a multa prevista no art. 57 da Lei n.º 8.443, de 1992, sob o valor de R$ 30.000,00 (trinta mil reais) , fixando-lhe o prazo de 15 (quinze) dias, contados da notificação, para que comprovem, perante o Tribunal, nos termos do art. 214, III, "a", do RITCU, o recolhimento da referida dívida em favor do Tesouro Nacional, com a devida atualização monetária, na forma da legislação em vigor, sem prejuízo, aí, de deixar de aplicar a aludida multa legal em desfavor da empresa-responsável para evitar o eventual bis in idem;
9.4. autorizar, caso requerido, nos termos do art. 26 da Lei nº 8.443, de 1992, e do art. 217 do RITCU, o parcelamento das dívidas fixadas por este Acórdão em até 36 (trinta e seis) parcelas mensais e sucessivas, com a devida atualização monetária e os correspondentes acréscimos legais, esclarecendo aos responsáveis que a falta de pagamento de qualquer parcela importará no vencimento antecipado do saldo devedor, nos termos do art. 217, § 2º, do RITCU, sem prejuízo das demais medidas legais;
9.5. autorizar, desde logo, a cobrança judicial das dívidas fixadas por este Acórdão, nos termos do art. 28, inciso II, da Lei nº 8.443, de 1992, diante do não atendimento à notificação; e
9.6. enviar a cópia do presente Acórdão, com o Relatório e a Proposta de Deliberação, à Procuradoria da República no Estado de São Paulo, nos termos do art. 16, § 3º, da Lei nº 8.443, de 1992, para o ajuizamento das ações civis e penais cabíveis.

Tomada de contas especial instaurada diante da omissão no dever de prestar contas dos recursos captados em função da Lei Rouanet para realização do projeto intitulado como Mente Mentira turnê nacional I fase. Análise das razões de justificativa e alegações de defesa.

Segunda Câmara

então Ministério da Cultura.

3. Responsáveis: Fábio Luís Vieira Glingani (CPF XXX.833.358-XX); Mondo Caos Academia de Atores e Produções Artísticas Ltda (CNPJ 07.764.760/0001-14).

13.1. Ministros presentes: Bruno Dantas (Presidente), Augusto Nardes, Aroldo Cedraz e Raimundo Carreiro.
13.2. Ministros-Substitutos presentes: Marcos Bemquerer Costa e André Luís de Carvalho (Relator).

ANDRÉ DE CARVALHO

Trata-se de tomada de contas especial instaurada pelo então Ministério da Cultura em desfavor da Mondo Caos Academia de Atores e Produções Artísticas Ltda., além de Fábio Luís Vieira Glingani como dirigente dessa entidade, diante da omissão no dever de prestar contas dos recursos federais captados por meio do incentivo fiscal aportado em função da "Lei Rouanet" sob o valor original de R$ 1.004.870,00 no âmbito do Pronac n.º 10-11284 em prol da realização do projeto intitulado como "Mente Mentira - turnê nacional - I fase", tendo a vigência do referido projeto cultural sido inicialmente estipulada para o período de 24/12 a 31/12/2010.
2.	Após a análise final do feito, o Auditor Federal Marcelo Álvaro Tezeli lançou o seu parecer conclusivo à Peça 88, com a anuência dos dirigentes da Secex-TCE (Peças 89 e 90) , nos seguintes termos:
" (...) HISTÓRICO
2.	A Portaria MinC 293/2011 autorizou a captação do valor de apoio, totalizando R$ 1.004.870,00 no período de 24/12/2010 a 31/12/2010 (Peça 8) , posteriormente prorrogada para até 30/7/2011 (Peça 9) , recaindo o prazo para prestação de contas em 29/8/2011, conforme art. 71, §1º da Instrução Normativa 1/2012 do MinC, o qual prevê o prazo máximo de trinta dias após o término do prazo de execução de um projeto para serem prestadas as contas.
3.	Do total autorizado, foi captado pelo proponente R$ 237.104,00 conforme recibos de captação e extratos bancários, de acordo com as seguintes informações:
	Data da captação
	Valor (R$) 
	Recibo mecenato
	Data do crédito
	Extrato

	15/03/2011
	237.104,00
	Peça 11
	15/03/2011
	Peça 12

	Total
	237.104,00
	-
	-
	-

4.	Findo o prazo para apresentar a prestação de contas final, foi enviado o Ofício 9.641/2011-CGAA/DIC/SEFIC/MINC, requisitando os documentos (Peça 13) . Os responsáveis enviaram expediente ao MinC, informando que haviam sofrido um assalto, e que haviam sido levados todos os computadores e documentos que continham os comprovantes de despesas do projeto (Peças 14 a 17) . 
5.	Não tendo sido aceitas as justificativas dos responsáveis, foi realizada diligência eletrônica para que apresentassem os documentos probatórios (Peça 20) , em 28/11/2017. Em face de seu não comparecimento, a gestão empreendida no projeto foi qualificada como irregular, conforme o Laudo Final sobre a Prestação de Contas n° 028/2018 - CGARE/DEIPC/SEFIC/MinC (Peça 21) , datado de 29/1/2018, que determinou sua reprovação e deferiu a inadimplência da proponente. A reprovação constou também na Portaria 73/2018 (Peça 22) .
6.	Notificaram-se os responsáveis acerca da reprovação da prestação de contas por meio de: a) contato telefônico com o responsável Fábio Glingani, em 31/1/2018 (Peça 23) ; b) Comunicados 64 e 65/2018, ambos de 31/1/2018, dos quais tomaram ciência, conforme avisos de recebimento constantes dos autos (Peças 24 a 27) ; c) edital de notificação publicado no DOU de 27/2/2018 (Peças 28 e 29) .
7.	Diante da não apresentação da prestação de contas e da consequente não demonstração da boa e regular gestão dos recursos repassados, assim como a não devolução dos recursos, instaurou-se o presente processo.
8.	Nesse sentido, no Relatório de TCE 843/2018 (Peça 35) , concluiu-se que o prejuízo importava no valor histórico de R$ 237.104,00, imputando-se a responsabilidade solidária à Mondo Caos Academia de Atores e Produções Artísticas Ltda. (CNPJ 07.764.760/0001-14) , e ao seu dirigente, Sr. Fabio Luís Vieira Glingani (CPF XXX.833.358-XX) . 
9.	O Relatório de Auditoria 1203/2018, da Controladoria-Geral da União (CGU) , ratificou o posicionamento do Tomador de Contas (Peça 36) . Após serem emitidos o Certificado de Auditoria, o Parecer do Dirigente e o Pronunciamento Ministerial (Peças 37, 38 e 39, respectivamente) , o processo foi remetido a esse Tribunal.
10. Uma vez remetidos os autos a este Tribunal para fins de apreciação e julgamento, em sede de Instrução Inicial (Peça 41) , a análise dos pressupostos de procedibilidade previstos na IN/TCU 71/2012 verificou que não havia óbices preliminares que impedissem o prosseguimento desta Tomada de Contas Especial, uma vez que não se configurou o transcurso de mais de dez anos entre o fato gerador e a primeira notificação válida do responsável pela autoridade administrativa competente. Ademais, o valor atualizado do débito apurado (sem juros) em 1/1/2017 era superior a R$ 100.000,00, na forma estabelecida conforme os arts. 6º, inciso I, e 19 da IN/TCU 71/2012, modificada pela IN/TCU 76/2016.
11. Após as considerações técnicas acerca da apuração dos fatos, identificação dos responsáveis e quantificação do dano para fins de ressarcimento, a análise preliminar (Peça 41) pugnou pela citação e audiência da Mondo Caos Academia de Atores e Produções Artísticas Ltda. (CNPJ 07.764.760/0001-14) e de seu dirigente, o Sr. Fabio Luís Vieira Glingani (CPF XXX.833.358-XX) , acompanhada pelos pronunciamentos da Unidade Técnica (Peças 42-43) .
12. E, em cumprimento à determinação supramencionada, foi elaborada a instrução de Peça 41, p. 1-7, acompanhada dos pronunciamentos uníssonos desta Unidade Técnica (Peças 42-43) , com proposta de citação e audiência dos responsáveis acima mencionados, nos seguintes termos:
'27.1. realizar a CITAÇÃO solidária de Mondo Caos Academia de Atores e Produções Artísticas Ltda. (CNPJ 07.764.760/0001-14) e Fabio Luís Vieira Glingani (CPF XXX.833.358-XX) , com fundamento nos arts. 10, § 1º, e 12, incisos I e II, para que, no prazo de quinze dias, apresentem alegações de defesa e/ou recolham, aos cofres do Fundo Nacional de Cultura, as quantias abaixo indicadas, atualizadas monetariamente a partir das respectivas datas de ocorrência até o efetivo recolhimento, abatendo-se, na oportunidade, as quantias eventualmente ressarcidas, na forma da legislação em vigor, em decorrência da irregularidade descrita abaixo:
a) Irregularidade: não comprovação da boa e regular gestão dos recursos captados com amparo no Pronac 10-11284, decorrente da omissão no dever de prestar contas dos valores transferidos;
b) Dispositivos violados: arts. 37, caput, e 70, parágrafo único, da Constituição Federal; art. 93 do Decreto-Lei 200/67; art. 71, §1 da Instrução Normativa 1/2012 do MinC;
c) Conduta: omitir-se no dever de prestar contas dos recursos captados com amparo no Pronac 10-11284, quando deveria tê-lo feito até 29/08/2011;
d) Nexo de causalidade: a conduta descrita impediu o estabelecimento do nexo causal entre as possíveis despesas efetuadas com os recursos recebidos no âmbito do projeto Pronac 10-11284, gerando uma presunção de dano ao erário no valor total captado no âmbito do Projeto;
e.1) Culpabilidade da responsável pessoa jurídica: não há excludentes de ilicitude, de culpabilidade e de punibilidade; é razoável supor que a entidade, por meio dos seus dirigentes, tinha consciência da ilicitude de sua conduta; era exigível da organização, por meio das decisões de seus dirigentes, conduta diversa da praticada, qual seja, apresentar a prestação de contas final no prazo e forma devidos, comprovando a boa e regular aplicação dos recursos;
e.2) Culpabilidade do responsável pessoa física: não há excludentes de ilicitude, de culpabilidade e de punibilidade; é razoável supor que a responsável tinha consciência da ilicitude de sua conduta; era exigível conduta diversa da praticada, qual seja, desincumbir-se do seu dever por meio da apresentação da prestação de contas no prazo e forma devidos;
f) Valor original do débito e data:
	DATA
	VALOR (R$) 

	15/03/2011
	237.104,00

g) Valor do débito atualizado até 22/3/2019: R$ 375.169,66;
27.2. informar aos responsáveis solidários que, caso venham a ser condenadas pelo Tribunal, os débitos ora apurados serão acrescidos de juros de mora, nos termos do § 1º do art. 202 do RI/TCU;
27.3. esclarecer às responsáveis solidárias, em obediência ao art. 12, § 2º, da Lei 8.443/1992, e ao art. 12, inciso VI, da Resolução TCU 170/2004, que o recolhimento tempestivo do débito somente saneará o processo caso seja reconhecida a sua boa-fé e não se constate outra irregularidade nas contas;
27.4. realizar a AUDIÊNCIA de Fabio Luís Vieira Glingani (CPF XXX.833.358-XX) , dirigente da Mondo Caos Academia de Atores e Produções Artísticas Ltda. (CNPJ 07.764.760/0001-14) , com fundamento nos arts. 10, § 1º, e 12, incisos I e III, da Lei 8.443/1992, c/c o art. 202, incisos I e III, do RI/TCU, para que, no prazo de quinze dias, apresente razões de justificativa quanto à omissão no dever de prestar contas dos recursos captados com amparo no Pronac 10-11284, cujo prazo se encerrou em 29/08/2011;
a) Irregularidade: não cumprimento do prazo originalmente estipulado para prestação de contas no âmbito do projeto Pronac 10-11284;
b) Dispositivos violados: arts. 37, caput, e 70, parágrafo único, da Constituição Federal; art. 93 do Decreto-Lei 200/67; art. 71, §1 da Instrução Normativa 1/2012 do MinC;
c) Conduta: descumprir o prazo originalmente estipulado para prestação de contas dos recursos federais captados com amparo no Pronac 10-11284, que se encerrou em 29/08/2011;
d) Nexo de causalidade: a conduta adotada impediu de se comprovar o nexo entre o objeto pactuado no convênio e os recursos destinados a esse ajuste, de modo que se caracterizou a impossibilidade de se aferir a boa e regular gestão dos recursos captados com amparo no Pronac 10-11284;
e) Culpabilidade: não há excludentes de ilicitude, de culpabilidade e de punibilidade; é razoável supor que a responsável tinha consciência da ilicitude de sua conduta; era exigível conduta diversa da praticada, qual seja, desincumbir-se do seu dever por meio da apresentação da prestação de contas no prazo e forma devidos;
27.5. encaminhar cópia da presente instrução às responsáveis, a fim de subsidiar a apresentação de suas alegações de defesa e/ou razões de justificativa;
27.6. esclarecer às responsáveis, em obediência ao art. 12, § 3º, da Lei 8.443/1992, e ao art. 12, inciso VII, da Resolução TCU 170/2004, que o não atendimento à citação ou à audiência implicará revelia, para todos os efeitos, dando-se prosseguimento ao processo'.
13. Devidamente notificados, conforme atestam os Ofícios 1478 e 1480/2019-TCU/Secex-TCE, de 8/4/2019 (Peças 46-47) , 5797, 5798, 5799 e 5800/2019-TCU-Secex-TCE, de 16/7/2019 (Peças 53 a 56) , e os ARs de Peças 48-51, e 57-60, bem como os Editais 0249 e 0250/2019-TCU/Seproc, de 26/9/2019 (Peças 62-66) , os responsáveis, após pedido de prorrogação de prazo concedido pelo Tribunal (Peças 68-69) , fizeram apresentar suas alegações de defesa/razões de justificativa de Peça 71, p. 1-13, acompanhadas dos documentos de Peças 72-85, a seguir analisadas.
EXAME TÉCNICO
14. Em suas alegações de defesa/razões de justificativa de Peça 71, p. 1-13, os defendentes, após tecerem breves comentários acerca da instauração da presente TCE, alegam que não apresentaram a prestação de contas tempestivamente 'em razão de caso fortuito', pois, 'algumas semanas antes do término do período de captação, a família do dirigente Fábio - também responsabilizado nesse procedimento de TCE - foi vítima de um assalto/sequestro, que resultou no extravio/inutilização de uma série de documentos essenciais à prestação de contas', apresentando, a seguir, cópia do Boletim de Ocorrência que comprovaria suas afirmações (Peça 71, p. 1-2) , informação essa, registre-se, já prestada pelos responsáveis em 26/12/2011, ainda na fase interna desta TCE, como justificativa para a não apresentação da prestação de contas final (Peça 14, p. 3) .
15. Acrescentam que 'a ocorrência do crime no final do período de captação dos recursos - 11/06/11, sendo que a captação ocorreria até 30/07/11 - resultou na perda imediata de todos os documentos necessários para comprovar a regular aplicação dos recursos captados. Diante disso, restou inviabilizada a integral prestação de contas'.
16. A seguir, os defendentes alegam a dificuldade para a gestão e guarda de documentos no ano de 2011, conforme segue:
'1.6 As responsáveis apresentam defesa em tomada especial de contas em novembro de 2019, oito anos após a data em que as contas deveriam ter sido apresentadas. Isso requer a sensibilidade do intérprete que se debruça sobre os fatos e aplica a norma. 
1.7 Diferente dos dias de hoje, em 2011 não se contava com tamanha disponibilidade de ferramentas para a gestão e a guarda de documentos. À época, a as mídias digitais (CD, HD externo ou pen drive) eram a principal forma de conservação eletrônica de documentos de modo organizado, não havendo uma difusão do uso de 'nuvens virtuais'. 
1.8 Sendo assim, a manutenção de documentos em via física, eletrônica em computador e, ainda, uma cópia de segurança em HD externo, era considerada prática cautelosa para o contexto da época. Apesar do zelo da requerente, todas as vias físicas e eletrônicas dos documentos foram extraviadas em decorrência do assalto, impossibilitando a prestação de contas'. (Peça 71, p. 3) 
17. Prosseguem os defendentes, desta feita arguindo a impossibilidade material do julgamento do mérito das presentes contas devido ao caso fortuito por eles mencionado:
'2.1 A requerente deixou de prestar contas ao Ministério da Cultura em razão de caso fortuito, o que está comprovado nos autos da TCE (peças 14 a 17) . Ainda, o incidente foi comunicado ao Ministério logo após o término do período de captação de recursos: o MinC tinha conhecimento das dificuldades enfrentadas pela requerente. 
2.2 Apesar disso, o relatório do tomador de contas aponta a ocorrência de omissão no dever de prestar contas, o que motivou o início desta TCE. 
2.3 Ocorre que a legislação que disciplina a tomada de contas é clara ao reconhecer a impossibilidade de constatação de irregularidade em relação às contas não prestadas por caso fortuito ou força maior, desde que alheio à vontade do responsável, considerando-se suas contas iliquidáveis: 
Lei 8.443/92, Art. 20. As contas serão consideradas iliquidáveis quando caso fortuito ou de força maior, comprovadamente alheio à vontade do responsável, tornar materialmente impossível o julgamento de mérito a que se refere o art. 16 desta Lei. 
2.4 Nesses casos em que caso fortuito ou de força maior implica a constatação de que as contas são iliquidáveis, tanto a legislação, quanto a própria jurisprudência do TCU - em entendimento sumulado - reconhecem que deve ser procedido o arquivamento do processo administrativo: 
Lei 8.443/92, Art. 21. O Tribunal ordenará o trancamento das contas que forem consideradas iliquidáveis e o consequente arquivamento do processo. 
SÚMULA TCU 3: O arquivamento é a solução indicada para as hipóteses em que as contas de responsáveis por dinheiros, valores e bens públicos se tornarem iliquidáveis, por causas fortuitas ou de força maior. 
2.5 Não se pode pretender aplicar sanção àquele que não deu causa ao ilícito. No caso concreto, a empresa deixou de prestar contas no momento oportuno única e exclusivamente em razão de ser impossível o acesso aos documentos que comprovam as despesas suportadas'. (Peça 71, p.4) 
18. Ato contínuo, os defendentes arguem a sua boa-fé, uma vez terem diligenciado 'na recuperação dos comprovantes que viabilizariam a prestação e, em 2014, apresentou-a, instruindo-a com os documentos possíveis de recuperação', e que:
'2.7 A requerente, por boa fé, prestou contas da forma como podia à época: sendo viável recuperar alguns dos documentos junto a seus emitentes (notas fiscais, extratos bancários) , providenciou-os. Ainda assim, porque parte da documentação se perdeu com o assalto, é provável que tais comprovantes não sejam suficientes para liquidar as contas prestadas. 
2.8 Considerando, contudo, que o protocolo dessa documentação era feita via Correios e, dada a época em que a providência foi realizada - há cinco anos -, a requerente não dispõe de comprovante de envio da prestação de contas ao Ministério. Não se pode exigir que hoje, em 2019, a requerente mantenha em guarda comprovantes de 2014.
2.9 Ainda assim, para fins de controle interno, a requerente mantém cópia de segurança dos documentos apresentados ao MinC naquela época, o que atesta a sua diligência. Nesse sentido, adotando postura colaborativa, a requerente traz aos autos a cópia dos documentos que instruíram a prestação de contas ao Ministério, submetendo-os à revisão pelo TCU. 
2.10 Ou seja, mesmo diante de todas as dificuldades causadas pelo infortúnio, a requerente procedeu à prestação de contas ao órgão em 2014. É verdade que, sendo impossível a recuperação de alguns dos documentos, as contas, ainda assim, sejam iliquidáveis; contudo a postura adotada pela requerente atesta a sua boa-fé em tentar solucionar o problema'. (Peça 71, p. 4-6) 
19. Os defendentes apresentam então parte da documentação atinente à prestação de contas da avença, como Relação de Pagamentos e Notas Fiscais (Peça 71, p. 5-6) , argumentando, a seguir, a 'inexistência de responsabilidade no caso concreto':
'RELAÇÃO DE RESPONSABILIDADE JURÍDICA 
CONDUTA: Deixar de prestar contar no prazo adequado, só vindo a o fazer em 2014, apresentando documentação, em princípio, insuficiente para atestar a efetiva validade da aplicação dos recursos. Ainda assim, em 2014 foram apresentados documentos que, em princípio 
CASO FORTUITO: O dirigente da empresa foi vítima de assalto, ocasião em que foram levados todos os documentos necessários a instruir a adequada prestação de contas. 
DANO: Não prestação de contas no prazo adequado. 
NEXO DE CAUSA: A prestação de contas foi inviabilizada em razão da falta de documentos que, por sua vez, foi ocasionada única e exclusivamente pelo assalto sofrido pelo dirigente da empresa'. (Peça 71, p. 6-7) 
20. Prosseguem os responsáveis, requerendo:
'2.12 Em razão do assalto sofrido, foram extraviados os documentos necessários à instrução da prestação de contas. Diante disso, em se tratando de caso fortuito, devem as contas ser consideradas iliquidáveis. 
2.13 Ainda assim, mantendo sua postura de boa-fé, apresentou em 2014 ao MinC a prestação de contas com os documentos que conseguiu recuperar, justificando o infortúnio no relatório final. Ou seja, mesmo que o TCU entenda que as contas da requerente não são iliquidáveis, deve ser levado em consideração o fato de que houve tentativa de prestação de contas ao órgão, instruindo-a com os documentos que conseguira recuperar'. (Peça 71, p. 7) 
21. Alegam também os defendentes 'desproporcionalidade da penalidade aplicada', nos seguintes termos:
'3.1 O objetivo da sanção administrativa é a promoção da eficiência, regularidade e moralidade das relações com a Administração Pública, ensina FÁBIO MEDINA OSÓRIO: A sanção administrativa tem como finalidades precípuas: a) Retribuir ao administrado irregularidades, ser pedagógica para evitar novo descumprimento e suprimir prejuízos; b) Ser pedagógica a terceiros; c) Em casos graves, afastar empresas das relações com o Poder Público. 
3.2 No caso concreto, ainda, a Administração tem o dever de buscar a reparação do dano sofrido: a devolução dos recursos aplicados visa afastar ou, no mínio, mitigar as perdas decorrentes da suposta não aplicação regular de recursos. 
3.3 A lei determina à Administração graduar as penas de acordo com a gravidade do ato. Ocorre que a Administração está exigindo a devolução de 100% do valor captado, ignorando o fato de que os recursos foram destinados à sua finalidade, embora seja impossível a prestação de contas em razão de caso fortuito'. (Peça 71, p. 7-8) 
22. Acrescentam que 'a Administração é vinculada à proporcionalidade, conforme lei 9784/1999, e que, 'para o exercício do teste de proporcionalidade, é preciso compreender o contexto fático em que a contratada se insere':
'HISTÓRICO POSITIVO: A REQUERENTE JAMAIS TEVE CONTAS REPROVADAS 
3.6 Em 2010, a requerente havia captado recursos com base na Lei Rouanet para destinar a projeto semelhante e que envolvia o mesmo espetáculo (Pronac 0610663) . À época, as contas foram devidamente prestadas e julgadas regulares sem quaisquer ressalvas. 
3.7 Ou seja, a requerente, que sempre agiu com diligência, até então jamais havia enfrentado qualquer problema em relação à prestação de contas. A única dificuldade enfrentada para com a prestação de contas - que resultou na presente TCE - decorre de caso fortuito cuja responsabilidade não pode ser imputada à requerente. 
CASO FORTUITO 
3.8 A não prestação de contas no momento oportuno e consequente entrega de documentação somente 3 anos após a data devida não decorre de fato imputável à requerente. 
3.9 Por causa de caso fortuito - assalto, cuja ocorrência é comprovada de forma sólida pela documentação anexa -, a requerente ficou impossibilitada de prestar contas em razão do extravio de documentos, à época conservados de forma física e em mídias digitais. Ou seja, a irregularidade ora punida não decorre da vontade ou mesmo da culpa da requerente, mas sim de um infortúnio alheio ao seu controle. 
PROVA DE DESTINAÇÃO DE RECURSOS 
3.10 Na hipótese de o TCU entender que as contas da requerente são passiveis de liquidação, é preciso levar em consideração o fato de que, embora possa inexistir prova de destinação de parte dos recursos captados, as despesas suportadas com parcela substancial desses valores estão devidamente amparadas em documentos anexados à prestação apresentada ao MinC em 2014 e que agora são apresentados nesta TCE. 
3.11 Nesse sentido, ainda que se conclua que as contas da requerente são irregulares, a pretensão de restituição deve estar limitada apenas à parcela dos recursos captados cuja aplicação não está comprovada, isto é, que não conste dos comprovantes anexos'. (Peça 71, p. 8-10) (grifamos) 
23. A seguir os responsáveis fazem menção ao 'princípio da proporcionalidade, segundo Klaus Tipke', que sustenta que o 'ato estatal dever ser idôneo, necessário e exigível (proporcional em sentido estrito':
'¿ É IDÔNEO o ato quando o fim é atingido através do meio empregado; 
¿ É NECESSÁRIO quando o meio empregado é aquele que, dentre os meios idôneos, é o menos oneroso em relação a direitos fundamentais; 
¿ É EXIGÍVEL quando o fardo relativo ao obrigado não é exagerado a ponto de não justificar a ação estatal. 
3.13 No caso, a finalidade da sanção é retribuir ao infrator a sua falta, bem como ter efeito pedagógico aos demais destinatários de recursos públicos e, sobretudo, afastar ou mitigar o prejuízo causado ao Poder Público. A sanção, para ser válida na busca de sua finalidade, deve ser proporcional. Contudo, o meio empregado é desproporcional em face da existência de outros meios igualmente idôneos que não violam a dignidade da requerente'. (Peça 71, p. 10) 
24. Ao final, após discorrer acerca dos conceitos de idoneidade, necessidade e exigibilidade, bem como à desproporcionalidade da penalidade que lhes é imposta, os defendentes requerem:
'a) O reconhecimento de que as contas da requerente são iliquidáveis, nos termos do art. 20, da Lei 8.443/92, com o consequente arquivamento desta TCE; b) Subsidiariamente, o reconhecimento de que as contas foram prestadas em 2014 ao MinC, com a sua consequente aprovação; c) Subsidiariamente, se compreendido que as contas não foram prestadas de modo a demonstrar suficientemente a destinação da integralidade dos recursos captados, que a devolução se limite ao montante não comprovado, o que pode ser conferido a partir dos documentos anexados pela requerente'. (Peça 71, p. 11-12) 
25. Como se depreende das alegações de defesa/razões de justificativa supra, os defendentes, em síntese, afirmam não terem apresentado a prestação de contas tempestivamente devido ao mencionado roubo ocorrido na residência do dirigente da Mondo Caos, o Sr. Fábio Glingani, bem como deverem as presentes contas ser declaradas iliquidáveis, devido a tal acontecimento, com o seu consequente arquivamento. Os defendentes alegam ainda terem agido com boa-fé, pleiteando, ao final, que sejam consideradas como débito apenas as despesas não comprovadas pelos documentos apresentados, em obediência ao princípio da proporcionalidade. 
26. De pronto, registre-se que, malgrado as argumentações dos responsáveis, não se trata aqui das contas iliquidáveis previstas no art. 20 da Lei 8.443/1992, que apenas cuida das situações em que há constatação de caso fortuito ou força maior que torne inviável a formação de juízo sobre as contas, o que não se aplica ao presente caso concreto, conforme se verá, já que as informações constantes dos autos permitem, efetivamente, a referida formação de juízo.
27. Ocorre que, anexos às alegações de defesa/razões de justificativa apresentadas, encontram-se, às Peças 72-85, a cópia do Boletim de Ocorrência do citado roubo (Peças 72-73) , Relatório Físico (Peças 74 e 76) , Relação de Pagamentos (Peça 75) , Conciliação Bancária (Peça 77) , extratos bancários (Peça 79) , Notas Fiscais (Peças 80-85) , documentos esses, infere-se, os defendentes requerem sejam recebidos como a prestação de contas até então não apresentada, possibilitando, assim, o seu efetivo exame.
28. E, compulsando-se a documentação supramencionada, observa-se que a mesma aponta apenas para a realização de gastos com material de escritório, locação de equipamento de luz, despesas telefônicas, despesas com viagens, além de outras despesas administrativas atinentes à fase de planejamento do projeto, nada mais (Peças 80-85) , despesas essas manifestamente insuficientes para comprovar a consecução do objeto pactuado, qual seja, a turnê nacional do espetáculo 'Mente Mentira'.
29. No que tange ao caso fortuito aventado pelos defendentes, o mencionado roubo ocorrido na residência do Sr. Fábio Glingani, tais alegações não se configuram suficientes para afastar sua responsabilidade pela não apresentação da prestação de contas na data aprazada, senão vejamos. 
30. Em primeiro lugar, registre-se que, conforme informam os responsáveis, o referido sinistro se deu a cerca de apenas cinquenta dias (11/6/2011) do término do prazo estipulado para a captação dos recursos (30/7/2011) , condição essa que, dada a proximidade da execução das despesas, não se constituiria em obstáculo intransponível para que fossem obtidas novas vias das documentações probatórias, bastando, para tanto, o estabelecimento de contato com os respectivos fornecedores e/ou prestadores de serviço para que fossem providenciadas as cópias, ressaltando-se que, conforme relatado no item 28 supra, não se tratava de um rol extenso de despesas, mas, sim, de apenas algumas delas, em número perfeitamente alcançável pelos defendentes. 
31. Em contrapartida, causa espécie o fato de os defendentes, ainda a poucos dias do encerramento do prazo para captação dos recursos, já terem dado início à execução das despesas referentes ao objeto do convênio, mesmo tendo captado, até aquela data, apenas R$ 237.104,00, valor correspondente a apenas 23,59% do total orçado, R$ 1.004.870,00, sem que, contudo, houvesse quaisquer garantias de que seriam captados os recursos ainda faltantes.
32. Prosseguindo, cumpre destacar que, em tais casos, a práxis do Tribunal consiste no envio da documentação supracitada ao Órgão Repassador, no caso, a SEC/MT - Secretaria Especial de Cultura do Ministério do Turismo, sucessora do extinto MinC, para que proceda ao seu necessário exame de conformidade, em observância ao princípio da não supressão de instâncias, conforme determina farta jurisprudência desta Casa, tais como os Acórdão 2089/2007-TCU-Segunda Câmara e 2.772/2007-TCU-2ª Câmara.
33. Contudo, dever destacar também o teor do Acórdão 2659/2007-TCU-Primeira Câmara, que, tratando da captação parcial de valores oriundos do Pronac - Programa Nacional de Apoio à Cultura, em montante insuficiente para a consecução do objeto, determinou ser 'obrigação dos responsáveis a devolução dos valores recebidos, inclusive com multa sobre o valor do débito corrigido, em caso de não cumprimento do projeto ou sua realização em desacordo com o estatuído'.
34. Do Voto condutor do Ministro Marcos Vinícios Vilaça, constam os motivos de tal entendimento, in verbis:
'Trata-se de Tomada de Contas Especial de responsabilidade da empresa [Cinema] e dos seus sócios, Srs. [omissis 1 e 2], que foi instaurada pela Agência Nacional de Cinema - Ancine em decorrência da movimentação de recursos incentivados sem autorização do Ministério da Cultura e do não-cumprimento do objeto do projeto cultural Pronac nº 97/0849, filme de longa metragem intitulado 'Alice in Rio'. 
2. O projeto credenciou a empresa a captar no mercado investimentos com incentivos fiscais no montante de R$ 4.126.716,00, dos quais R$ 3.000.000,00 com amparo na Lei nº 8.685/93 e R$ 1.126.716,00, na Lei nº 8.313/91. Entretanto, o valor captado foi de apenas R$ 225.000,00, obtido na forma da Lei nº 8.685/93. 
[...] 
8. Importa aqui o fato de os produtores, mesmo diante dessa situação de manifesta inviabilidade do projeto, e sem atender a requisitos prévios regulamentares para a movimentação dos poucos recursos que chegaram a ser captados, optarem pela utilização desses valores, pelos quais devem, portanto, responder. 
9. Aqui, anoto que, contrariamente ao afirmado pela Unidade Técnica, a legislação previa a necessidade de autorização da Administração para o início da movimentação dos recursos captados, sujeitando-o ao atendimento de uma série de requisitos, entre os quais a captação de valor mínimo, a demonstração da viabilidade técnica, artística e comercial, a apresentação de orçamento circunstanciado e de cronograma físico das etapas de realização e desembolso, além da comprovação da realização da contrapartida mediante serviços e aporte de recursos. 
10. Tal mecanismo legal tem como uma de suas finalidades justamente evitar o desperdício de recursos eventualmente obtidos, em projetos que venham a demonstrar-se sem chances de realização, a exemplo do presente caso. Na ocasião dos fatos relativos a estes autos, tal preceito ficava caracterizado nos comandos do caput e §§ 2º e 4º do art. 4º da Lei nº 8.685/93 e nos arts. 5, §§ 4º e 5º; 6º; 7º; e 9º do Decreto nº 974/93, que a regulamentava. 
11. Segundo a legislação, os valores captados, mas não aplicados devem destinar-se a outros projetos do âmbito do Ministério da Cultura. O art. 5º da Lei nº 8.685/93, por exemplo, à época dos acontecimentos, previa a sua utilização em projetos de produção de filmes e programas de apoio à produção cinematográfica desenvolvidos pelo Instituto Brasileiro de Arte e Cultura. 
12. Dessa forma, ao movimentarem tais recursos os produtores assumiram a responsabilidade pela sua utilização, enquadrando-se na hipótese descrita no art. 6º da mencionada lei de fomento, que estabelece a obrigação de devolução dos valores recebidos, inclusive com multa sobre o valor do débito corrigido, em caso de não-cumprimento do projeto ou sua realização em desacordo com o estatuído. 
13. Quanto às solicitações dos responsáveis para cancelamento do projeto e, posteriormente, continuidade do empreendimento, não servem para demonstrar boa-fé em suas condutas, mesmo porque, na ocasião da realização dos pedidos, os recursos captados já haviam sido utilizados'. (grifamos) 
35. Em assim sendo, uma vez que o caso em tela se subsome ao teor do decisum supratranscrito, não se faz necessária a remessa da documentação apresentada para que o concedente proceda ao seu exame de conformidade, podendo-se suprimir tal instância, levando-se a termo, desde já, a análise da mesma, recebendo-a como fosse a prestação de contas até então não apresentada.
36. E, examinando-se as alegações de defesa/razões de justificativa apresentadas pelos defendentes, bem como a documentação por eles anexada aos autos, observa-se que, em oposição às suas afirmações, é perfeitamente possível se fazer bom juízo das presentes contas, pois, em primeiro lugar, cumpre registrar não terem sido captados os recursos autorizados pela Portaria/MinC 293/2011 na sua totalidade, qual seja, R$ 1.004.870,00, tendo sido auferidos, de fato, apenas R$ 237.104,00, valor manifestamente inexequível para a consecução do objeto previsto na avença, por evidente, uma vez importarem apenas 23,59% do total orçado.
37. Dessa forma, em não contando com os recursos necessários à consecução dos objetivos acordados, bem como ante a sua manifesta insuficiência, os defendentes não poderiam tê-los aplicado no objeto avençado sem a anuência do concedente, carecendo, para tanto, do atendimento de uma série de requisitos, devidamente especificados no item 9 do supracitado decisum, quais sejam, a demonstração da viabilidade técnica, artística e comercial, a apresentação de orçamento circunstanciado e de cronograma físico das etapas de realização e desembolso, além da comprovação da realização da contrapartida mediante serviços e aporte de recursos, impondo, assim, sejam tais recursos restituídos aos cofres concedentes na sua totalidade, ainda que aplicados parcialmente na confecção do objeto do convênio.
38. Registre-se que, ainda que os R$ 237.104,00 captados tenham sido, de fato, aplicados no objeto do Pronac 10-11284, mesmo assim, os objetivos da avença não foram atingidos, uma vez a turnê nacional do espetáculo 'Mente Mentira' não ter sido realizada, por evidente, havendo, somente, gastos com material de escritório, locação de equipamento de luz, despesas telefônicas, despesas com viagens, além de outras despesas administrativas atinentes à fase de planejamento do projeto (Peças 80-85) , conforme mencionado no item 28 supra.
39. Assim, mesmo ante a clara percepção da sua manifesta insuficiência, em decidindo utilizar os parcos recursos captados no objeto do ajuste sem a necessária autorização da Administração, os defendentes assumiram responsabilidade integral pela sua restituição, em obediência estrita ao teor do supramencionado Acórdão 2659/2007-TCU-Primeira Câmara, não havendo, consequentemente, que se cogitar da devolução apenas parcial dos recursos, como arguem os defendentes, por óbvio.
40. Dessa forma, configuram-se devidamente materializadas a utilização dos recursos captados parcialmente sem a autorização da Administração e a não realização da turnê nacional do espetáculo 'Mente Mentira', resultando no não atingimento do objeto previsto no Pronac 10-11284, tornando imperativa a devolução dos recursos captados na sua totalidade.
41. Assim, ante a manifesta não consecução dos objetivos da avença, deve-se manter o entendimento de que o prejuízo importaria o valor original de R$ 237.104,00, imputando-se a responsabilidade à empresa Mondo Caos Academia de Atores e Produções Artísticas Ltda. (CNPJ 07.764.760/0001-14) e ao seu dirigente, o Sr. Fabio Luís Vieira Glingani (CPF XXX.833.358-XX) , em razão da impugnação total das despesas realizadas, não mais pela omissão de sua apresentação, mas em virtude da não aprovação da prestação de contas, o que justifica a impugnação total das despesas realizadas.
42. E, uma vez materializada a não comprovação da boa e regular aplicação dos recursos pactuados por meio do Pronac 10-11284, a data de atualização dos débitos deve ser a data das captações efetuadas, em obediência ao art. 9º da IN/TCU 71/2012 (modificada pela IN/TCU 76/2016) e ao Acórdão 11245/2017-TCU-Primeira Câmara, devendo os valores serem recolhidos ao Fundo Nacional de Cultura, a exemplo do que restou decidido por esta Corte no Acórdão 520/2014-TCU-Plenário.
43. Da análise dos autos, verifica-se que foi dada oportunidade de defesa aos agentes responsabilizados, em obediência aos princípios constitucionais que asseguram o direito ao contraditório e à ampla defesa (art. 5º, inciso LV, da Constituição Federal) , tendo em vista a notificação realizada por intermédio dos ofícios acostados, conforme item 4 da presente instrução.
44. Registra-se não haver dúvida quanto à atribuição de responsabilidade também ao Sr. Fabio Luís Vieira Glingani (CPF XXX.833.358-XX) , porquanto a ele foi atribuída a administração da entidade, na qualidade de dirigente da empresa Mondo Caos Academia de Atores e Produções Artísticas Ltda. (CNPJ 07.764.760/0001-14) , autorizando a prática dos atos de gestão que restam comprovados nos documentos juntados aos autos.
45. A esse respeito, o TCU firmou entendimento no sentido de que 'sócios que exercem atividade gerencial (administradores) em pessoa jurídica que recebe recursos com amparo na Lei Rouanet devem responder solidariamente com a empresa pelas irregularidades detectadas' (Acórdãos 5254/2018, 1634/2016 e 7.374/2010 da Primeira Câmara, e 4341/2018 e 4028/2010 da Segunda Câmara) .
46. Conforme entendimento firmado pelo Acórdão 2763/2011-TCU-Plenário, e posteriormente fixado na Súmula-TCU 286, na hipótese em que a pessoa jurídica de direito privado seja convenente e beneficiária de transferências voluntárias de recursos públicos da União, tanto a entidade privada como os seus dirigentes atuam como gestores públicos e devem comprovar a regular aplicação dos recursos públicos. Mediante o Acórdão 2590/2013-TCU-Primeira Câmara, esse entendimento foi estendido às hipóteses de captação de recursos com amparo na Lei 8.313/1991 (Lei Rouanet) , uma vez que se trata de recursos públicos federais oriundos de renúncia fiscal prevista em lei.
47. Assim, recai sobre a empresa Mondo Caos Academia de Atores e Produções Artísticas Ltda. (CNPJ 07.764.760/0001-14) e seu dirigente, o Sr. Fabio Luís Vieira Glingani (CPF XXX.833.358-XX) , a responsabilidade solidária pela não comprovação da boa e regular aplicação dos recursos captados por força do Pronac 10-11284, em razão da não aprovação da prestação de contas do ajuste.
48. Vale ressaltar que a pretensão punitiva do TCU, conforme Acórdão 1441/2016-TCU-Plenário, Relator: Benjamin Zymler, que uniformizou a jurisprudência acerca dessa questão, subordina-se ao prazo geral de prescrição indicado no art. 205 do Código Civil, que é de dez anos, contado da data de ocorrência da irregularidade sancionada, nos termos do art. 189 do Código Civil, sendo este prazo interrompido pelo ato que ordenar a citação, a audiência ou a oitiva dos responsáveis. No caso em exame, não ocorreu a prescrição, uma vez que a irregularidade sancionada ocorreu em 29/8/2011, data assinalada para a apresentação da prestação de contas, os responsáveis foram notificados sobre as irregularidades pela autoridade administrativa competente a partir de 31/1/2018, e o ato de ordenação da citação ocorreu em 26/9/2019.
49. Com relação à citação realizada, fundada na 'não comprovação da boa e regular aplicação dos recursos federais repassados', não há necessidade de realização de nova citação dos responsáveis, conforme enunciado abaixo transcrito:
Acórdão 2050/2016-TCU-Segunda Câmara, Rel. Min. Marcos Bemquerer: Nos casos em que o responsável tenha sido citado por omissão no dever de prestar contas e venha a apresentar a reclamada prestação de contas, mas na análise das alegações de defesa sejam constatadas irregularidades que caracterizaram dano ao erário, não é necessária a renovação da citação se:
a)	No ofício citatório estiver expressamente consignado que o débito decorre da não comprovação da boa e regular aplicação dos recursos geridos; e
b)	O valor do dano apurado ao final não seja superior àquele que constou da citação.
50. Verifica-se que a citação realizada atende ao quesito constante da alínea 'a', conforme ofícios/editais presentes nas Peças 46-47, e 53-56. Já o valor do dano apurado é idêntico àquele que constou da citação, não ocorrendo o reformatio in pejus, não sendo, portanto, necessária a renovação da citação.
CONCLUSÃO
51. Em assim sendo, diante de todos os motivos acima elencados, as alegações de defesa/razões de justificativa apresentadas pela empresa Mondo Caos Academia de Atores e Produções Artísticas Ltda. (CNPJ 07.764.760/0001-14) e pelo seu dirigente, o Sr. Fabio Luís Vieira Glingani (CPF XXX.833.358-XX) , não apresentam elementos que os eximam da responsabilidade que lhes é imputada, impondo sejam rejeitadas pelo Tribunal, devendo as contas serem julgadas irregulares, com imputação de débito aos responsáveis, sem prejuízo da aplicação da multa prevista no art. 57 da Lei 8.443/1992.
PROPOSTA DE ENCAMINHAMENTO
52. Diante do exposto, submetem-se os autos à consideração superior, propondo:
a) 	sejam rejeitadas as alegações de defesa/razões de justificativa apresentadas pela empresa Mondo Caos Academia de Atores e Produções Artísticas Ltda. (CNPJ 07.764.760/0001-14) e pelo seu dirigente, o Sr. Fabio Luís Vieira Glingani (CPF XXX.833.358-XX) ;
b)	julgar irregulares, nos termos dos arts. 1º, inciso I, 16, inciso III, alínea 'c', da Lei 8.443/1992 c/c os arts. 19 e 23, inciso III, da mesma Lei, e com arts. 1º, inciso I, 209, inciso III, 210 e 214, inciso III, do Regimento Interno/TCU, as contas da empresa Mondo Caos Academia de Atores e Produções Artísticas Ltda. (CNPJ 07.764.760/0001-14) e de seu dirigente, o Sr. Fabio Luís Vieira Glingani (CPF XXX.833.358-XX) , na condição de beneficiários de incentivos à cultura da Lei Rouanet; condenando-os ao pagamento da quantia a seguir especificada, com a fixação do prazo de quinze dias, a contar da notificação, para comprovarem, perante o Tribunal (art. 214, inciso III, alínea 'a', do Regimento Interno) , o recolhimento da dívida aos cofres do Fundo Nacional de Cultura, atualizada monetariamente e acrescida dos juros de mora, calculados a partir da data discriminada, até a data do recolhimento, na forma prevista na legislação em vigor: 
	DATA DA OCORRÊNCIA 
	VALOR ORIGINAL (R$) 

	15/03/2011
	237.104,00

Valor atualizado até 15/3/2021: R$ 410.474,44.
c)	aplicar à empresa Mondo Caos Academia de Atores e Produções Artísticas Ltda. (CNPJ 07.764.760/0001-14) e ao seu dirigente, o Sr. Fabio Luís Vieira Glingani (CPF XXX.833.358-XX) , individualmente, a multa prevista no art. 57 da Lei 8.443/1992 c/c o art. 267 do Regimento Interno, com a fixação do prazo de quinze dias, a contar da notificação, para comprovarem, perante o Tribunal (art. 214, inciso III, alínea 'a', do Regimento Interno) , o recolhimento da dívida aos cofres do Tesouro Nacional, atualizada monetariamente desde a data do acórdão que vier a ser proferido até a do efetivo recolhimento, se for paga após o vencimento, na forma da legislação em vigor;
d)	autorizar, desde logo, nos termos do art. 28, inciso II, da Lei 8.443/1992, a cobrança judicial da dívida caso não atendidas as notificações;
e)	autorizar, caso solicitado, o pagamento da dívida dos responsáveis em até 36 parcelas mensais e consecutivas, nos termos do art. 26 da Lei 8.443/1992 c/c o art. 217 do Regimento Interno, fixando-lhes o prazo de quinze dias, a contar do recebimento da notificação, para comprovarem perante o Tribunal o recolhimento da primeira parcela, e de trinta dias, a contar da parcela anterior, para comprovarem o recolhimento das demais parcelas, devendo incidir sobre cada valor mensal, atualizado monetariamente, os juros de mora devidos, na forma prevista na legislação em vigor;
f)	alertar aos responsáveis que a falta de comprovação do recolhimento de qualquer parcela importará no vencimento antecipado do saldo devedor, nos termos do § 2º do art. 217 do Regimento Interno deste Tribunal;
g) 	enviar cópia do Acórdão a ser prolatado, bem como do Relatório e do Voto que o fundamentarem à Procuradoria da República no Estado de São Paulo, nos termos do § 3º do art. 16 da Lei 8.443/1992 c/c o § 7º do art. 209 do Regimento Interno do TCU, para adoção das medidas cabíveis; e
h)	enviar cópia do acórdão que vier a ser proferido à Secretaria Especial de Cultura do Ministério do Turismo e aos responsáveis para ciência, informando que a deliberação, acompanhada do relatório e voto que a fundamentarem, estará disponível para consulta no endereço www.tcu.gov.br/acordaos, além de esclarecer que, caso requerido, o TCU poderá fornecer as correspondentes cópias, em mídia impressa, aos interessados e aos responsáveis arrolados nestes autos."
3.	Enfim, por intermédio do Exmo. Sr. Procurador Marinus Eduardo De Vries Marsico, o MPTCU manifestou a sua parcial anuência à aludida proposta da unidade técnica, tendo consignado, para tanto, o seu parecer à Peça 91 nos seguintes termos:
"Cuidam os autos de tomada de contas especial instaurada pelo extinto Ministério da Cultura, em desfavor da empresa Mondo Caos Academia de Atores e Produções Artísticas Ltda. (CNPJ 07.764.760/0001-14) e do Sr. Fabio Luís Vieira Glingani (CPF XXX.833.358-XX) , em virtude da não comprovação da boa e regular aplicação dos recursos captados por meio do Pronac 10-11284, cujo objeto era a realização do espetáculo Mente Mentira.
Estando os autos no TCU, concluiu-se pela citação dos responsáveis, nos termos relatados na instrução preliminar à peça 41. Realizadas as medidas processuais, ambos apresentaram defesa. 
Após o exame dos elementos que vieram ao feito, a Secex/TCE propôs, dentre outras medidas, o julgamento pela irregularidade das contas, a condenação em débito e a aplicação de multa aos responsáveis, registrando que não teria havido a prescrição da pretensão punitiva, com base no art. 205 do Código Civil/2002 (prazo decenal) , entendimento do Acórdão 1441/2016-TCU-Plenário.
Com a devida vênia, deixamos de acompanhar a proposta de se aplicar multa aos responsáveis. Em julgamentos posteriores ao Acórdão 1441/2016-TCU-Plenário, ambas as turmas do STF apresentaram posicionamento diverso do prazo decenal (1.ª Turma: MS 32.201, DJe-173, 4/8/2017; 2.ª Turma: MS 35.512-AgR, DJe-135, 19/6/2019 e MS 36.067, DJe-234, 28/10/2019) . A Procuradora-Geral do MP/TCU defendeu no TC Processo 032.048/2016-5 que os prazos prescricionais da pretensão punitiva a serem observados pelo Tribunal são os definidos pela Lei 9.873/1999, tese que anuímos em outros processos.
No caso concreto, segundo a derradeira instrução, o termo final para a prestação de contas pelos responsáveis era 29/8/2011. Em 14/12/2011, eles foram notificados para o encaminhamento das contas (peça 13) . Manifestaram-se em 8/3/2012 (peças 18/19) . De acordo com os elementos disponíveis nos autos, o processo só voltou a ser movimentado em 3/2/2017 (peça 20) .
Aplica-se neste caso as disposições contidas no §1º do art. 1º da Lei 9.873/1999, verbis: 
§ 1º Incide a prescrição no procedimento administrativo paralisado por mais de três anos, pendente de julgamento ou despacho, cujos autos serão arquivados de ofício ou mediante requerimento da parte interessada, sem prejuízo da apuração da responsabilidade funcional decorrente da paralisação, se for o caso.
Como o presente processo restou paralisado por mais de três anos, incide a prescrição da pretensão punitiva intercorrente. Assim sendo, à vista dos elementos presentes nos autos, manifestamos de acordo com a sugestão de encaminhamento constante à peça 88, excluindo a proposta de aplicar multa aos responsáveis (subitem '52.c') ."
É o Relatório.

Carlos Horácio Bonamigo Filho (386541/OAB-SP), entre outros, representando Fábio Luís Vieira Glingani, além da Mondo Caos Academia de Atores e Produções Artísticas Ltda.

Procurador Marinus Eduardo De Vries Marsico.

TOMADA DE CONTAS ESPECIAL. LEI ROUANET. PROJETO CULTURAL PELO PRONAC N.º 10-11284. OMISSÃO NO DEVER DE PRESTAR CONTAS. NÃO COMPROVAÇÃO DA BOA E REGULAR APLICAÇÃO DOS RECURSOS FEDERAIS CAPTADOS. CITAÇÃO. AUDIÊNCIA. REJEIÇÃO DAS ALEGAÇÕES DE DEFESA. CONTAS IRREGULARES. DÉBITO. MULTA. COMUNICAÇÃO.

TOMADA DE CONTAS ESPECIAL (TCE)

Secretaria de Controle Externo de Tomada de Contas Especial (Secex-TCE).

Trata-se de tomada de contas especial instaurada pelo então Ministério da Cultura em desfavor da Mondo Caos Academia de Atores e Produções Artísticas Ltda., além de Fábio Luís Vieira Glingani como dirigente dessa entidade, diante da omissão no dever de prestar contas dos recursos federais captados por meio do incentivo fiscal aportado em função da "Lei Rouanet" sob o valor original de R$ 1.004.870,00 no âmbito do Pronac n.º 10-11284 em prol da realização do projeto intitulado como "Mente Mentira - turnê nacional - I fase", tendo a vigência do referido projeto cultural sido inicialmente estipulada para o período de 24/12 a 31/12/2010.
2.	Como visto, a partir do Relatório de Tomada de Contas Especial n.º 843/2018 (Peça 35) , o tomador de contas assinalou a responsabilidade em desfavor da Mondo Caos Academia de Atores e Produções Artísticas Ltda., além de Fábio Luís Vieira Glingani, pelo dano ao erário sob o valor original de R$ 237.104,00 em face da omissão no dever de prestar contas dos recursos federais captados por meio do Pronac n.º 10-11284.
3.	Por conseguinte, no âmbito do TCU, a Secex-TCE promoveu a citação solidária dos aludidos responsáveis pelo referido dano ao erário diante da não comprovação da boa e regular aplicação dos recursos federais destinados ao aludido projeto cultural em face da referida omissão no dever de prestar contas, além da adicional audiência de Fábio Luís Vieira Glingani pelo não cumprimento do prazo originalmente fixado para a apresentação da correspondente prestação de contas final do projeto.
4.	Em sua defesa, por intermédio do respectivo representante legal, Fábio Luís Vieira Glingani e a Mondo Caos Academia de Atores e Produções Artísticas Ltda. alegaram, em suma, que não teriam apresentado tempestivamente a prestação de contas em razão do subjacente caso fortuito, pois "algumas semanas antes do término do período de captação, a família do dirigente Fábio - também responsabilizado nesse procedimento de TCE - foi vítima de um assalto/sequestro, que resultou no extravio/inutilização de uma série de documentos essenciais à prestação de contas", e, por esse prisma, teriam requerido o eventual reconhecimento de que as aludidas contas seriam iliquidáveis, sem prejuízo, alternativamente, de que a devolução dos referidos recursos fique limitada ao montante não comprovado, já que teriam supostamente apresentado parte da documentação atinente à prestação de contas.
5.	Contudo, após analisar a referida defesa, a Secex-TCE assinalou, em suma, os seguintes aspectos: 
 (i) as presentes contas não seriam iliquidáveis, nos termos do art. 20 da Lei n.º 8.443, de 1992, pois a parcial documentação acostada ao processo permitiria a formação de juízo sobre a irregularidade das aludidas contas; 
 (ii) a documentação apresentada pelos defendentes não comprovaria, na verdade, nem a execução física, nem, tampouco, a execução financeira do ajuste, pois, em essência, estaria composta por algumas notas fiscais sobre as despesas com material de escritório, locação de equipamento de luz, telefonia e viagens, além de outras despesas administrativas atinentes à fase de planejamento do projeto; e
 (iii) os objetivos do aludido projeto cultural pactuados por meio do Pronac 10-11284 não teriam sido cumpridos, já que a turnê nacional do espetáculo "Mente Mentira" não teria sido realizada e, assim, o prejuízo causado ao erário corresponderia ao valor original de R$ 237.104,00.
6.	Por conseguinte, após a análise final do feito, a unidade técnica propôs a irregularidade das contas dos aludidos responsáveis para condená-los ao pagamento do correspondente débito, além da aplicação da subsequente multa legal.
7.	O MPTCU anuiu parcialmente, por sua vez, à referida proposta da unidade técnica (Peça 91) , tendo divergido, contudo, da proposta para aplicar a multa aos responsáveis ante a suposta prescrição intercorrente da pretensão de punição pelo TCU.
8.	O TCU pode incorporar o parecer da unidade técnica a estas razões de decidir.
9.	Bem se sabe que, em sintonia, entre outros, com os Acórdãos 1.194/2009 e 3.991/2015, da 1ª Câmara, os Acórdãos 27/2004, 6.235/2013 e 3.223/2017, da 2ª Câmara, e os Acórdãos 11/1997 e 997/2015, do Plenário, a jurisprudência do TCU estaria firmada no sentido da pessoal responsabilidade do gestor pela comprovação da boa e regular aplicação dos recursos federais, submetendo todo aquele que administra os recursos públicos ao dever de demonstrar o correto emprego dos valores federais, nos termos do art. 70, parágrafo único, da Constituição de 1988 e do art. 93 do Decreto-Lei n.º 200, de 1967, sem prejuízo de, por analogia à Súmula n.º 286 do TCU, a pessoa jurídica de direito privado também responder como destinatária dos recursos captados, em solidariedade com o seu administrador, pelo dano causado ao erário em face da ausência de efetiva comprovação sobre a execução do objeto pactuado e a boa aplicação dos recursos públicos, nos termos do art. 16, § 2º, "b", da Lei n.º 8.443, de 1992.
10.	Por esse ângulo, em função da ausência de elementos capazes de demonstrar a boa e regular aplicação dos recursos federais, para além da ausência de evidenciação do nexo causal entre os recursos federais aportados e os supostos dispêndios incorridos no referido Pronac n.º 10-11284, restou configurada a ofensa não só às regras legais, mas também aos princípios basilares da administração pública, já que, ao final e ao cabo, os responsáveis deixaram de prestar a devida satisfação à sociedade sobre o efetivo emprego dos recursos públicos postos à sua disposição, e, desse modo, restaria confirmada a presunção legal de dano ao erário em face do eventual desvio ou desperdício dos respectivos recursos federais, restando por aí adequada a percuciente proposta da unidade técnica para a condenação dos responsáveis em débito e em multa.
11. 	Não subsistiria, enfim, a prescrição da pretensão punitiva do TCU, já que, nos termos do Acórdão 1441/2016-TCU-Plenário, não teria ocorrido o transcurso superior a dez anos entre a ordem para as citações no âmbito do TCU, em 25/3/2019 (Peça 43) , e a data fatal para a prestação de contas final do aludido ajuste, em 29/8/2011 (Peça 35) .
12. 	Eis que, por meio do aludido Acórdão 1.441/2016 proferido na Sessão Extraordinária de 8/6/2016, o Plenário do TCU firmou o seu entendimento no sentido de que a prescrição da pretensão punitiva deve seguir a regra geral do prazo decenal contado a partir do fato, em linha com o art. 205 do Código Civil brasileiro, interrompendo a contagem do aludido prazo com a ordem de citação, nos termos do art. 240, caput, da Lei n.º 13.105 (Código Processual Civil) , de 2015.
13. 	Sem prejuízo, no entanto, do respeito a esse entendimento do Tribunal, deve ser reiterada a minha ressalva já registrada em vários outros julgados do TCU no sentido de que, na ausência de lei específica, o TCU não deveria aplicar qualquer prazo prescricional sobre a referida pretensão punitiva ou, então, na pior das hipóteses, o Tribunal deveria aplicar a regra prescricional fixada pela Lei n.º 9.873, de 1999, não só porque ela trata diretamente de prescrição no âmbito do direito administrativo sancionador, mas também porque, entre outras medidas, a aludida lei manda aplicar o prazo prescricional penal, quando a infração administrativa também configure crime, além de determinar expressamente que, diante de ilícito continuado ou permanente, a contagem do prazo deve iniciar a partir da cessação do aludido ilícito.
14.	A despeito, então, de registrar essa minha posição pessoal, o TCU deve pugnar pela pronta aplicação da multa legal em desfavor, apenas, da aludida pessoa física responsável para evitar o indevido bis in idem, a partir do entendimento fixado pelo aludido Acórdão 1441/2016-TCU-Plenário, até porque também não subsistiria a eventual prescrição da pretensão punitiva do TCU a partir da aplicação da referida Lei n.º 9.873, de 1999, ante a incidência das diversas causas interruptivas.
15.	Não subsistiria, de todo modo, a eventual necessidade de promover o retorno do presente processo para buscar a citação de outros eventuais responsáveis, estando esse entendimento, aliás, em plena sintonia com a jurisprudência fixada pelo TCU a partir, por exemplo, dos Acórdãos 4.002/2020 e 5.297/2013, da 2ª Câmara, e dos Acórdãos 1.170/2017 e 1.223/2015, do Plenário, já que a ausência dessa nova citação não resultaria em prejuízo à defesa dos atuais responsáveis, não só porque o presente processo já estaria em plenas condições de efetivo julgamento pelo TCU, mas também porque a solidariedade passiva seria legalmente erigida em favor do ente estatal credor, e não das eventuais pessoas privadas devedoras, podendo, se for o caso, o atual condenado ajuizar a superveniente ação regressiva em desfavor de outros eventuais responsáveis supostamente coobrigados.
16.	Contudo, como a malsinada irregularidade configuraria a eventual conduta dolosa no sentido de efetivamente facilitar, permitir ou concorrer para que pessoa física ou jurídica privada incorpore ou utilize, de forma indevida, rendas, verbas ou valores integrantes do acervo patrimonial da administração pública, sem a observância das formalidades legais ou regulamentares aplicáveis, resultando no eventual ilícito doloso de improbidade administrativa causador do aludido prejuízo ao erário, nos termos, por exemplo, do art. 10, I e II, além do art. 11, VI, da Lei n.º 8.429, de 1992, com a alteração promovida pela Lei n.º 14.230, de 2021, a eventual prescrição da ação de ressarcimento ao erário também não subsistiria, estando esse entendimento em plena consonância com a jurisprudência fixada pelo STF no bojo do RE 852.475-SP, com o trânsito em julgado a partir de 6/12/2019, diante da Tese de Repercussão Geral n.º 897 no sentido de que "São imprescritíveis as ações de ressarcimento ao erário fundadas na prática de ato doloso tipificado na Lei de Improbidade Administrativa".
17.	Diante, portanto, dos elementos de convicção até aqui obtidos neste processo, o TCU deve julgar irregulares as contas da Mondo Caos Academia de Atores e Produções Artísticas Ltda., além de Fábio Luís Vieira Glingani, para condená-los ao pagamento do correspondente débito, sem prejuízo de aplicar a multa prevista no art. 57 da Lei n.º 8.443, de 1992, em desfavor, apenas, da pessoa física responsável.
Ante o exposto, pugno pela prolação do Acórdão ora submetido a este Colegiado.
TCU, Sala das Sessões, em 25 de janeiro de 2021.
Ministro-Substituto ANDRÉ LUÍS DE CARVALHO 
Relator